臺灣嘉義地方法院刑事判決
110年度交簡上字第75號
上  訴  人  臺灣嘉義地方檢察署檢察官
被      告  劉彥揚


上列上訴人因被告過失傷害案件，不服本院朴子簡易庭中華民國
110年8月23日110年度朴交簡字第14號第一審刑事簡易判決（聲
請簡易判決處刑案號：109年度調偵字第418號），提起上訴，本
院管轄之第二審合議庭判決如下：
    主    文
原判決撤銷。
劉彥揚犯過失傷害罪，處有期徒刑伍月，如易科罰金，以新臺幣
壹仟元折算壹日。
    犯罪事實
一、劉彥揚於民國109年3月25日上午，駕駛車牌號碼000-0000號
    營業用貨運曳引車，沿嘉義縣布袋鎮台61線道路由北往南行
    駛，於同日上午9時35至36分許，行經該路段271.934公里南
    向處，適有田燕川所駕駛車牌號碼000-0000號自用大貨車、
    戴年益所駕駛車牌號碼000-0000號自用小貨車、柳有旻所駕
    駛車牌號碼000-0000號自用小貨車依序停放在該處路肩進行
    光纖網路佈線工作，而田燕川在車牌號碼000-0000號自用小
    貨車內填寫資料，戴年益則在車牌號碼000-0000號自用小貨
    車前方測量距離，劉彥揚原應注意汽車行駛時，駕駛人應注
    意車前狀況及兩車並行之間隔，並隨時採取必要之安全措施
    ，依當時時值日間有自然光線、天候晴，該處為柏油路面，
    路面乾燥無缺陷，有道路工程障礙物，視距良好，客觀上並
    無不能注意之情事，竟疏未注意及此，其所駕駛車牌號碼00
    0-0000號營業用貨運曳引車乃自後追撞車牌號碼000-0000號
    自用大貨車，而後依序往前推撞車牌號碼000-0000號自用小
    貨車、車牌號碼000-0000號自用小貨車，戴年益因上開車輛
    推撞而受有右側脛骨、腓骨幹粉碎移位開放性骨折、皮膚缺
    損併骨頭外露、右外踝骨折、第五腰椎椎弓斷裂等傷害（田
    燕川受傷部分，業經田燕川撤回告訴，由臺灣嘉義地方檢察
    署檢察官不另為不起訴處分）。嗣經警據報到場處理，劉彥
    揚在未經有偵查犯罪職權之機關或公務員發覺前，即當場向
    現場處理之警員表示其為肇事人，自首接受裁判。
二、案經戴年益訴由嘉義縣警察局布袋分局報告臺灣嘉義地方檢
    察署檢察官偵查後聲請簡易判決處刑。
    理    由
壹、證據能力：
    被告劉彥揚對於本案所引用之證據，均同意有證據能力並得
    作為判斷之依據，或未予以爭執（見交簡上卷第88至93頁）
    ，且被告就其本案被訴犯行所為自白，並未主張有遭受任何
    不正方法，復無事證足認該等自白係受到任何不正方法而來
    ，倘經與本案其他事證互佐而得認與事實相符，均得為證據
    。而卷附交通部公路總局嘉義區監理所110年12月17日嘉監
    鑑字第1100263207號函檢附交通部公路總局嘉義區監理所嘉
    雲區車輛行車事故鑑定會鑑定意見書（見交簡上卷第65至69
    頁），是本院就本案交通事故肇事原因，委請上開機關分析
    研判，由該機關綜合本案所有卷證研判分析後所出具之鑑定
    文書，觀諸上開鑑定意見書就鑑定之佐證資料、判斷依據與
    結果均有記載，形式上並無闕漏，該鑑定意見書自有證據能
    力。另被告以外之人於審判外之陳述，雖均係傳聞證據，惟
    當事人對於該等證據之證據能力均不予爭執或同意有證據能
    力，經本院審酌該等證據資料製作時之情況，並無違法不當
    及證明力明顯過低之瑕疵，以之作為證據應屬適當，依刑事
    訴訟法第159條之5規定，認該等證據資料有證據能力。至於
    卷附非供述性質之證據，因與本案犯罪事實具有關聯性，且
    無事證足認係實施刑事訴訟程序之公務員違背法定程序而取
    得，並無依法應予排除之情事，亦得作為證據。
貳、實體認定：
一、上開犯罪事實，除有被告於警詢、偵訊中之供述（見警卷第
    2至4頁；偵卷第6頁反面），並經其於原審訊問、本院準備
    程序及審理中均自白不諱（見原審卷第23頁；交簡上卷第87
    、207、216頁），且有證人田燕川（見警卷第5至9頁）、證
    人柳有旻（見警卷第13至15頁）、證人即告訴人戴年益（見
    警卷第10至12頁；偵卷第6頁反面）之證述可佐，復有告訴
    人提出之長庚醫療財團法人嘉義長庚紀念醫院（下稱嘉義長
    庚醫院）診斷證明書、陽明醫院診斷證明書、衛生福利部臺
    南醫院（下稱臺南醫院）診斷證明書、道路交通事故現場圖
    、道路交通事故調查報告表㈠㈡、現場照片、交通部公路總局
    第五區養護工程處水上工務段108年8月1日五工水段字第108
    0054026號函、108年8月13日五工水段字第1080057211號函
    檢附嘉義線道路交通安全聯席會報108年8月7日嘉道安108字
    第168號函、嘉義縣○○000○0○00○○○道○○○0000000000號函、
    行車紀錄器錄影畫面截圖、交通部公路總局嘉義區監理所11
    0年12月17日嘉監鑑字第1100263207號函檢附交通部公路總
    局嘉義區監理所嘉雲區車輛行車事故鑑定會鑑定意見書等在
    卷可參（見警卷第17、19、22至24、29至38頁、第43頁至第
    46頁反面；交簡上卷第13至19、41至57、65至69頁），堪認
    被告上開任意性自白與事實相符，應可採信。
二、原聲請簡易判決處刑書記載告訴人所受傷勢，雖僅有「右側
    脛骨、腓骨幹粉碎移位開放性骨折、皮膚缺損併骨頭外露、
    右外踝骨折」，然上訴人提起上訴主張被告本案過失行為亦
    造成告訴人受有第五腰椎椎弓斷裂（缺損）之傷勢。再查：
  ㈠據卷附告訴人所提出嘉義長庚醫院109年8月3日、110年2月5
    日診斷證明書，有記載告訴人經診斷而有「第五腰椎椎弓缺
    損」或「第五腰椎椎弓斷裂」之情形（見交簡上卷第13至15
    頁），另告訴人於原審審理期間提起刑事附帶民事訴訟中亦
    有主張上開「第五腰椎椎弓斷裂」之傷害為被告本案過失行
    為所造成之結果（見交簡上卷第123頁）。
  ㈡告訴人於提起本案告訴之初所提出之診斷證明書，雖然並未
    記載經診斷而有「第五腰椎椎弓斷裂」或「第五腰椎椎弓缺
    損」等情形（見警卷第17頁），另依照嘉義長庚醫院109年8
    月3日診斷證明書記載，可知告訴人是於109年7月20日住院
    經診斷有「第五腰椎椎弓缺損」之情形，而已經距離本案事
    故發生將近4個月（見交簡上卷第15頁），然車禍因撞擊之
    速度、力道、部位、方式、乘坐位置、姿勢及個人身體狀況
    等不同因素，導致因為車禍而受波擊之人是否受傷或受傷部
    位、程度各有不同，且衡諸常情，一般車禍事故，除擦傷、
    挫傷、開放性傷口等可儘速自傷處外表觀察確認外，亦常有
    非可立即判斷，甚至並非立即能夠感受之傷勢，例如腰背肌
    筋膜挫傷、椎盤突出等傷害，或是骨頭受撞擊而輕微斷裂、
    破碎，而因未即時發覺及診斷、給予治療，加以日常生活中
    仍如常使用身體各部位，日久始造成該等並非立即可辨之傷
    勢加劇、惡化，甚至有需經過數星期或數月始得確認之情形
    均屬常見。
  ㈢依照本案道路交通事故現場圖、現場照片、行車紀錄器錄影
    畫面截圖所呈現撞擊過程、各該車輛撞擊後之車體外觀毀損
    程度、現場地面胎痕、刮地痕與護欄推行痕跡，佐以告訴人
    於警詢中證稱：當時伊在路肩護欄邊聽到同事尖叫聲，轉頭
    看見KEF-1170號自用大貨車飛起來離伊約30公尺左右，於是
    伊轉身逃跑，後約2秒伊感覺有東西撞擊右小腿，然後伊就
    跌倒，接著被車子推行5至6公尺之遠，後來車子靜止不動，
    伊就趕緊往前爬等語（見警卷第11頁），可知被告所駕駛上
    開車輛自後撞擊停放路肩之車牌號碼000-0000號自用大貨車
    、車牌號碼000-0000號自用小貨車與車牌號碼000-0000號自
    用小貨車時，衝擊力道並非輕微，告訴人並因受撞擊倒地及
    遭拖行而受傷。再參酌告訴人於本案發生時正值壯年，若非
    因本案事故受到強力衝擊倒地而後遭拖行，應不至於有其他
    原因足致其腰椎受損或斷裂之傷勢。則以上開事證綜合研判
    ，告訴人嗣後經診斷「第五腰椎椎弓斷裂」之傷勢，足堪認
    定是因為本案車禍所造成。
三、被告之前述過失行為係造成告訴人受有前揭諸多傷害之原因
    ，被告之過失行為與告訴人所受傷害間，自有相當因果關係
    ，應負過失傷害之責。
四、聲請簡易判決處刑書與原審判決雖然均漏未認定告訴人因為
    本案事故所受傷害結果包含「第五腰椎椎弓斷裂」，但此一
    漏未認定之事項對於本案被告犯罪事實同一性判斷並無影響
    ，且參酌刑事訴訟法第267條規定檢察官就犯罪事實一部起
    訴者，其效力及於全部，該未經聲請簡易判決處刑書或原審
    判決記載之傷勢與經聲請簡易判決處刑書記載之傷勢，均是
    被告本案同1過失傷害行為所致，被告本案單次過失行為造
    成告訴人受有前述多處傷害屬於實質上一罪，上開漏未敘及
    部分傷害結果自仍為本案聲請簡易判決處刑效力所及，本院
    自應併予審理，故由本院逕予列入補充，附此敘明。
五、從而，本案事證明確，被告犯行堪予認定，應予論科。
參、論罪科刑與撤銷原審判決理由之說明：
一、核被告所為，係犯刑法第284條前段之過失傷害罪。又被告
    於本案事故發生後，經警據報到場處理，被告在未經有偵查
    犯罪職權之機關或公務員發覺前，即當場向現場處理之警員
    表示其為肇事人，有嘉義縣警察局布袋分局交通分隊道路交
    通事故肇事人自首情形紀錄表可參（見警卷第28頁），核與
    刑法第62條前段之自首相符，依法予以減輕其刑。
二、上訴人上訴意旨略以：告訴人所受傷勢另有第五腰椎椎弓斷
    裂之傷害，此為原審判決漏未審酌。再告訴人右腳踝關節完
    全無法為背曲活動，已嚴重影響行走能力，告訴人右足踝部
    關節運動功能嚴重減損，仍無法回復，是否已達嚴重毀損一
    肢以上之機能而屬重傷，並非無疑。且被告犯罪情節非輕，
    所生危害重大，犯後對告訴人毫無聞問，也未與告訴人和解
    或提出賠償，犯後態度非佳，原審量處有期徒刑3月顯然過
    輕，為此提起上訴，請求撤銷原審判決並更為適當合法之判
    決等語。
三、原審以被告所為涉犯刑法第284條前段過失傷害罪，並適用
    刑法第62條前段規定予以減輕其刑後，量處有期徒刑3月，
    及諭知易科罰金之折算標準，固非無見。然查：
  ㈠告訴人因上述事故所受傷害，除了聲請簡易判決處刑書與原
    審判決所載「右側脛骨、腓骨幹粉碎移位開放性骨折、皮膚
    缺損併骨頭外露、右外踝骨折」之外，另受有「第五腰椎椎
    弓斷裂」之傷害，而關於「第五腰椎椎弓斷裂」之傷害雖然
    未記載於告訴人最初提出刑事告訴時所提出之診斷證明書中
    ，但告訴人於原審審理期間提起刑事附帶民事訴訟時，已就
    其經診斷有「第五腰椎椎弓缺損」、「第五腰椎椎弓斷裂」
    為被告本案過失傷害行為所致有所主張，原審漏未予以審酌
    ，即非無違誤。
  ㈡雖上訴人上訴理由主張告訴人所受右足踝部傷勢可能已達於
    重傷害之程度，另告訴代理人嗣後具狀主張告訴人右足傷勢
    應已符合刑法第10條第4項第4款或第6款之重傷害要件。惟
    ：
    ⒈依最高法院104年度台上字第2149號判決揭示「…是舉凡對
      上開各項機能有重大影響，且不能治療或難於治療之情形
      ，應認均構成重傷，以與各該機能以外關於身體或健康之
      普通傷害與重傷區分標準之寬嚴一致，並使傷害行為得各
      依其損害之輕重，罪當其罰…」等語，堪認所謂「嚴重減
      損」應是指就各該機能有重大影響，且不能治療或難於治
      療。
    ⒉雖卷附陽明醫院110年1月14日診斷證明書「醫師囑言」欄
      記載「…至今仍殘留部分後遺症如右下肢負重仍感5分疼痛
      ，右腳踝關節活動度受限影響行走。」（見交簡上卷第17
      頁），而臺南醫院110年8月12日診斷證明書「醫師囑言」
      欄記載「…目前右踝關節背曲角度為零度。」（見交簡上
      卷第19頁），另臺南醫院110年10月18日南醫歷字第11010
      06188號函覆本院稱「病人右踝關節背屈角度為零度，迄
      今改善不明顯，目前可以步行，但無法快步走或跑步，恢
      復程度除了靠復健亦需病人多加練習…」（見交簡上卷第5
      9頁），且告訴人於本院審理中陳稱：伊還是不能蹲、跑
      、跳，也不能提重物，事故發生前所從事的工作沒辦法做
      ，老闆有幫伊安排文書工作，但伊視力減退，有試著做，
      不過沒辦法做，中間有找1份守衛工作，但因為需要巡邏
      ，消防警報也要到現場，伊沒有辦法做，陸續還在找工作
      ，但因為伊腳部的狀況都被認為不適合，所以還沒有找到
      工作等語（見交簡上卷第216頁）。雖然可認告訴人所受
      右下肢傷勢，現今殘存後遺症包含有右下肢無力與右踝關
      節背屈角度為0至5度，而此等後遺症對於告訴人所生之影
      響包含其右下肢負重功能，右腳踝進行旋轉、上下擺動等
      動作之活動度受限，且因此無法如常人一般動作，且告訴
      人受傷後之工作狀況確實深受影響，告訴人積極求職或為
      了復職費盡心力，猶受生理上之阻礙，迄今均未能再謀得
      適當之職業，對於告訴人之日常生活、求職謀生影響難謂
      輕微。
    ⒊但依卷附陽明醫院110年10月19日陽字第1101001-38號函覆
      本院略以「依病歷記載至110年1月，仍殘存下肢疼痛，無
      力，右踝活動度受限，右小腿創傷處仍壓痛。」、「依病
      歷記載及多次回診診視，因右下肢負重會疼痛，腳踝關節
      背屈角度受限較多，無法正常步態，病患行走有跛行。」
      、「依病歷記載，右腳踝關節緊繃僵硬，背屈角度僅有5
      度（正常可至20-30度），右踝內轉及外轉均受限，且下
      肢肌群有不可逆之缺損創傷，依病歷記載，右踝背屈動作
      之肌力為3分，可抗重力但無法抗阻力。」、「右腳踝旋
      轉及上下擺動因緊繃僵硬背屈角度不足，且負重疼痛，於
      多次回診時，民眾戴年益雖仍可行走，但明顯跛行，無法
      像正常人步態，會過度使用右髖及右膝代償右踝不足角度
      ，醫理上推論快步走或跑步同樣無法像常人為之。」、「
      下肢肌群有不可逆缺損創傷致下肢無力，足踝緊繃僵硬，
      關節活動度仍可經由復健而有進步之可能性，但整體下肢
      創傷後遺症無法判定是否能100%恢復。」（見交簡上卷第
      61至62頁）。而臺南醫院111年1月27日南醫歷字第111100
      0623號函略謂「病人自民國110年7月20日至110年10月18
      日期間，門診日期為7月20日、8月12日、9月2日、9月30
      日，之後未再回診復健科，依9月30日病歷記載，右踝關
      節背屈角度為0至5度…」（見交簡上卷第101頁）。另告訴
      人於本院審理中陳稱其腳步狀況有好一點點（見交簡上卷
      第216頁），堪認告訴人所受右下肢傷勢，現今雖殘存上
      述後遺症，因此影響告訴人右下肢負重功能，右腳踝進行
      旋轉、上下擺動等動作之活動度，告訴人無法如常人一般
      動作，但其仍可行走，僅是行走會有明顯跛行之情形，無
      法如常人般之步態。而本院審酌告訴人右下肢迄今之狀態
      ，雖然無法如常人一樣以正常步態進行步行、跑步等動作
      ，負重之機能亦有所減損，但參酌告訴人之陳述與臺南醫
      院、陽明醫院之函覆，可見告訴人之傷勢尚非無透過復健
      、練習而改進，尚能維持一般日常生活之行走，此外參酌
      現今科技，亦非無從藉由輔具改善移動不便或減緩行走或
      負重造成壓力，並可從事較為靜態之工作，其參與社會或
      從事生產活動等社會功能並未受到嚴重限制或完全無法發
      揮，故其右下肢機能所受減損之程度尚難認已達到「嚴重
      減損」或謂對於右下肢機能達到「重大影響」之程度。況
      經本院函詢臺南醫院，該院亦以111年4月14日南醫歷字第
      1111002337號函覆略以告訴人本案右踝關節背屈角度為0
      至5度不屬於嚴重減損右下肢機能之程度（見交簡上卷第1
      29頁），與本院前揭認定相同而足堪信實。從而，本案告
      訴人右下肢所受傷害尚未達到刑法第10條第4項第4款所稱
      之重傷害程度，上訴人以告訴人右足踝部傷勢可能已達到
      重傷害之程度而提起上訴，尚非可採。
    ⒋另告訴代理人雖復具狀主張告訴人所受傷勢縱然未能認定
      符合刑法第10條第4項第4款之重傷害要件，仍應符合同條
      項第6款之重傷害要件。然刑法第10條規定之重傷，其中
      「嚴重減損」，係於民國94年2月2日修正時，其第10條第
      4項關於重傷之規定所增列，使嚴重減損機能與完全喪失
      效用之毀敗機能並列，觀其修正之立法理由，明謂依修正
      前規定，須至完全喪失機能，始該當重傷要件，然如僅減
      損甚或嚴重減損效能，並未完全喪失機能者，縱有不治或
      難治，因不符合該要件，仍屬普通傷害，此與一般社會觀
      念已有所出入；且機能以外之身體或健康，倘有重大不治
      或難治之傷害，依同條項第6款規定則認係重傷，二者寬
      嚴不一，殊欠合理；故基於刑法保護人體機能之考量，並
      兼顧刑罰體系之平衡，自宜將嚴重減損生理機能納入重傷
      範圍等語。是舉凡對上開各項機能有重大影響，且不能治
      療或難以治療之情形，應認均構成重傷，俾與各該機能以
      外關於身體或健康之普通傷害與重傷區分標準之寬嚴一致
      ，並使傷害行為得各依其損害之輕重，罪當其罰，有最高
      法院111年度台上字第985號判決意旨可參。又按刑法第10
      條第4項第4款所定毀敗或嚴重減損一肢以上機能之重傷害
      ，係指一肢或一肢以上之機能完全喪失，或雖未喪失，但
      已有嚴重減損之情形，而其情形，並不以驗斷時之狀況如
      何為標準，如經過相當之診治，而能回復原狀，或雖不能
      回復原狀而只減衰，但未達嚴重減損其機能之程度者，仍
      不得謂為該款之重傷；且毀敗一肢以上之機能，既設有專
      款規定，則傷害四肢之重傷，自以有被毀敗或嚴重減損機
      能之情形為限。至同條第4項第6款所規定其他於身體或健
      康有重大不治或難治之傷害，則不包括傷害四肢之情形在
      內，有最高法院105年度台上字第2257號判決意旨可參。
      故告訴人右足踝之傷勢是否構成重傷害，僅得依刑法第10
      條第4項第4款之要件加以判斷，而無從另行依同條項第6
      款加以判斷，故告訴代理人之上開主張顯有誤會。
  ㈣則上訴意旨主張被告過失行為造成告訴人所受傷害已達到重 
    傷害程度部分，雖無理由，但另主張原審判決漏未審酌認定
     告訴人另因被告行為受有第五腰椎椎弓斷裂傷害部分，為
    有 理由。原判決既有上開違誤，自屬無可維持，應由本院
    將原 審判決予以撤銷改判。 
四、爰以行為人之責任為基礎，並審酌被告因上開時、地駕駛車
    輛於快速道路，車速較行駛於一般道路為快，竟疏未注意車
    前狀況，並隨時採取必要之安全措施，以確保行車安全，因
    而肇事，所違反注意義務之程度非輕，且造成告訴人所受前
    揭傷勢非輕，而告訴人除了身體健康受到侵害之外，更因其
    傷勢影響生活、求職謀生，足認被告因其過失行為所造成損
    害、影響非輕，兼衡以被告犯後坦承犯行並符合自首之要件
    ，惟迄今尚未與告訴人達成和解、調解，且依告訴人所述，
    其迄今僅有依汽車強制責任險理賠6萬餘元，被告方面尚未
    進行其他賠償等情，又被告先前未曾因刑事犯罪遭判刑確定
    ，有臺灣高等法院被告前案紀錄表可參，素行尚佳，暨其自
    陳智識程度、家庭經濟狀況、職業等（見交簡上卷第215頁
    ）一切情狀，量處如主文第2項所示之刑，並諭知易科罰金
    之折算標準，以示懲儆。
據上論斷，應依刑事訴訟法第455條之1第1項、第3項、第364條
、第369條第1項前段、第299條第1項前段，刑法第284條前段、
第62條前段、第41條第1項前段，刑法施行法第1條之1第1項，判
決如主文。
本案經檢察官簡靜玉聲請簡易判決處刑，由檢察官林津鋒到庭執
行職務。
中　　華　　民　　國　　111 　年　　7 　　月　　20　　日
                  刑事第五庭  審判長法　官  張志偉
                                    法  官  余珈瑢
                                    法  官　郭振杰
上列正本證明與原本無異。
本件不得上訴。　　　　　　　　　　　　　　　　　　
中　　華　　民　　國　　111 　年　　7 　　月　　20　　日
                                    書記官  王翰揚

附錄論罪科刑法條：中華民國刑法第284條
因過失傷害人者，處一年以下有期徒刑、拘役或十萬元以下罰金
；致重傷者，處三年以下有期徒刑、拘役或三十萬元以下罰金。